【裁判字號】    88,訴,299
【裁判日期】    890118
【裁判案由】    確認抵押權不存在
【裁判全文】
台灣花蓮地方法院民事判決  八十八年度訴字第二九九號
    原      告  丙○○
    訴訟代理人  乙○○
    送達代收人  廖學忠律師
    被      告  彬泰流通產業股份有限公司
                            設.
    法定代理人  丁○○      住.
    訴訟代理人  甲○○      住.
右當事人間確認抵押權不存在等事件，本院判決如左：
    主    文
確認被告就座落花蓮縣玉里鎮○○段七八之九、七七之十號土地，暨地上建物玉里鎮
○○段九三一建號─門牌為玉里鎮○○路○段二七０號之房屋，於民國八十三年十二
月五日所設定本金最高限額新台幣二百萬元之抵押權不存在。
被告應將前項抵押權登記予以塗銷。
台灣花蓮地方法院八十八年度執字第三七一六號被告與原告間拍賣抵押物強制執行程
序應予撤銷。
訴訟費用由被告負擔。
    事    實
壹、原告方面：
  一、聲明：如主文所示。
  二、陳述：
    (一)花蓮縣玉里鎮○○段七八之九、七七之十號土地，暨地上建物玉里鎮○○段九
      三一建號─門牌為玉里鎮○○路○段二七０號之房屋（以下簡稱：本件房地）
      ，原係訴外人陳正賢所有，民國（下同）八十三年十二月五日，陳君為被告設
      定本金最高限額新台幣（以下同）二百萬元之抵押權，債務人為陳君與博愛商
      號，存續期限自八十三年十一月十六日至一０三年十一月十五日。
    (二)八十六年五月六日，陳君將本件房地所有權移轉登記予原告。此前，同年四月
      二十九日，鈞院即以陳君積欠被告債務十六萬元屆期未還，以八十六年度拍字
      第一七０號裁定准許被告聲請拍賣抵押物（即本件房地）。被告此一聲請拍賣
      抵押物裁定，即有終止與陳君交易之意思，故最高限額抵押權於此時確定，此
      前所發生債權固為抵押權擔保之範圍，但嗣後所生債權則並不在擔保之列。
    (三)原告自陳君受讓本件房地所有權後，即於同年五月十四日為陳君清償上述債務
      ，被告之主債權即因此消滅，被告當時並同意塗銷抵押權；原告係以票面日期
      八十六年五月十四日之同額支票清償上述債務。詎被告於受償後，復於八十六
      年六月間自訴外人金耘企業有限公司（下稱：金耘公司），受讓其對陳君債權
      四十五萬四千七百五十元，充作本件抵押權所擔保之債權，據以向鈞院聲請拍
      賣抵押物，經鈞院以八十八年度拍字第四一七號裁定許可拍賣，遂以八十八年
      度執字第三七一六號強制執行事件對本件房地強制執行。但是，抵押權既已消
      滅，上述執行即有強制執行法第十四條第二項之異議事由，應予撤銷。
  三、證據：
      提出土地及建物登記簿謄本各一份、台灣花蓮地方法院八十六年度拍字第一七
      ０號、八十八年度拍字第四一七號裁定書影本各一份、支票影本一張。
貳、被告方面：
  一、聲明：請求駁回原告之訴。訴訟費用由原告負擔。
  二、陳述：
      被告不曾同意塗銷抵押權，且第一次聲請拍賣抵押物之債權額是十六萬元，當
      時只是催告之意思，並不是要確定抵押權所擔保範圍。被告在八十六年六月十
      三日受讓金耘公司對陳君之債權─四十五萬四千七百五十元債權，陳君在事後
      也有收到此債權之支付命令。原告確實有代償十六萬元，但是被告當時即聲明
      還有後續債權 (見本院八十九年一月十一日筆錄第二頁背面至第三頁）。
  三、證據：
      提出存證信函影本三份、台灣花蓮地方法院八十六年度促字第四三七八號支付
      命令影本一份。
、本院依職權調閱本院八十六年度拍字第一七０號、八十八年度拍字第四一七號案
    卷、八十八年度執字第三七一六號執行案卷。並通知證人陳正賢到院。
    理    由
一、爭執要旨：
    原告主張訴外人陳正賢於本件房地所設定本金最高限額二百萬之抵押權，於八十
    六年五月十四日以面額十六萬元支票清償陳君所積欠債務，雙方當時約定抵押權
    所擔保主債權因清償而消滅，被告且同意塗銷抵押權。再者，被告聲請本院八十
    六年度拍字第一七０號拍賣抵押物裁定時，即確定其所擔保債權額僅為十六萬元
    ，嗣後所發生之債權並不在擔保範圍，故被告事後自金耘公司受讓對陳君之四十
    五萬四千七百五十元債權，即不在上述抵押權擔保範圍，被告據此聲請對本件房
    地所為強制執行，應予撤銷等語。被告固自認曾自原告受償十六萬元，但否認同
    意塗銷抵押權；當時聲請拍賣抵押物裁定只是催告性質，並非就此確定所擔保之
    範圍；後續發生之四十五萬餘元債權，仍係本件最高限額抵押權效力所及云云。
二、按抵押權所擔保者，為原債權、利息、遲延利息及實行抵押權之費用。但契約另
    有訂定者，不在此限，民法第八百六十一條定有明文。本件抵押債權清償情形如
    下：
    (1)原告自陳君取得本件房地所有權，陳君當時尚積欠被告十六萬元，此為兩造所
      不爭執（見審卷第二０頁正面）；原告主張以票面日期八十六年五月十四日之
      同額支票清償上述債務，亦為被告所自認（見本院八十九年一月十一日筆錄第
      三頁正面）。兩造就本件房地現有主文第三項所指強制執行事件，亦經本院調
      取該件執行案卷確認無誤。
    (2)原告主張清償時約定被告應同時塗銷抵權一節，亦據證人陳正賢證稱：「當時
      在電話中有跟被告確認債權只有十六萬，被告也同意還十六萬元就塗銷抵銷押
      權。」，核與原告主張相符。況且，解釋私人之契約應通觀全文，並斟酌立約
      當時之情形，以期不失立約人之真意，最高法院十八年度上字第一七二七號判
      例著有明文。原告自陳君受讓本件房地，其所負責任為物上保證人─僅就本件
      房地負擔保責任；如原告無意解除此一責任，當時即無代為清償陳君十六萬元
      欠款之必要，只須靜候被告實行抵押權即可。準此觀之，原告主張確亦與經驗
      法則相符，復與陳君證詞相符，堪信其主張為真正。
    (3)按當事人主張有利於己之事實者，就其事實有舉證之責任，民事訴訟法第二百
      七十七條定有明文。被告主張收受原告還款時，曾言明尚有後續債權一節（見
      本院八十九年一月十一日筆錄）；惟被告並未能舉證證明此情，且與證人陳君
      證詞相左。本院無從採信此一辯解。
三、綜上所述，原告本於清償契約，主張被告對本件房地之抵押權業因債權受償而消
    滅，應予塗銷該筆抵押權，並撤銷本院八十八年度執字第三七一六號強制執行事
    件之執行，合於法律規定，應予准許。
四、因本案事證已臻明確，兩造其餘主張陳述及所提之證據，均毋庸再予審酌，附此
    敘明。
五、據上論結，原告之訴為有理由，應依民事訴訟法第七十八條，判決如主文。
中      華      民      國    八十九    年      一      月     十八     日
                                    臺灣花蓮地方法院民事庭
~B法      官  吳燁山
右正本證明與原本無異。
如對本判決不服，應於送達後廿日內，向本院提出上訴狀（應抄附繕本）。
~B法院書記官  林進金
中      華      民      國    八十九    年      一      月    二十四    日


司法院資訊處製作；財團法人民間司法改革基金會備份。
